【裁判字號】    94,交易,253
【裁判日期】    950118
【裁判案由】    過失致死
【裁判全文】
臺灣高雄地方法院刑事判決             94年度交易字第253號
公  訴  人  臺灣高雄地方法院檢察署檢察官
被      告  丙○○
上列被告因過失致死案件，經檢察官提起公訴（94年度偵字第
14434號），本院判決如下：
    主  文
丙○○無罪。
    理  由
一、公訴意旨略以：被告丙○○於民國94年5 月31日上午6 時45
    分許，駕駛車牌號碼E2-6333 號自小客車，沿高雄縣仁武鄉
    ○○路由南往北方向行駛，於行經該路與水管路交岔口時，
    本應注意汽車行駛時，駕駛人應注意車前狀況，而依當時狀
    況又無不能注意之情事，竟疏於注意，貿然通過路口，致與
    沿水管路自東向西行駛至該處，由鄭文良騎乘之車牌號碼OJ
    L-218 號機車發生擦撞，使鄭文良人車倒地，受有頭部外傷
    併腦出血、急性心肺衰竭等傷害，經送醫急救後，延至同年
    6 月9 日上午7 時50分許不治死亡。因認丙○○涉犯刑法第
    276 條第1 項過失致死罪嫌云云（起訴書所載犯罪事實原為
    丙○○係駕駛上開車輛沿水管路由東往西方向行駛，於右轉
    鳳仁路時，本應注意汽車行駛至交岔路口時，駕駛人應注意
    轉彎車應讓直行車先行，而依當時狀況又無不能注意之情事
    ，竟疏於注意貿然右轉，致與同向直行由鄭文良騎乘之上開
    機車發生擦撞，致鄭文良因而受傷不治等語，嗣經公訴人於
    本院審理時更正起訴事實如前開公訴意旨所述）。
二、按犯罪事實應依證據認定之，無證據不得認定犯罪事實；不
    能證明被告犯罪者，應諭知無罪之判決，刑事訴訟法第154
    條第2 項、第301 條第1 項前段分別定有明文。而事實之認
    定，應憑證據，如未能發現相當證據，或證據不足以證明，
    自不能以推測或擬制之方法，以為裁判基礎，最高法院40年
    台上字第86號判例意旨足資參照。又依刑事訴訟法第161 條
    第1 項之規定：檢察官就被告犯罪事實，應負舉證責任，並
    指出證明之方法。因此，檢察官對於起訴之犯罪事實，應負
    提出證據及說服之實質舉證責任。倘其所提出之證據，不足
    為被告有罪之積極證明，或其指出證明之方法，無從說服法
    院以形成被告有罪之心證，基於無罪推定之原則，自應為被
    告無罪判決之諭知，亦有最高法院92年台上字第128 號判例
    要旨足參。且刑事訴訟上證明之資料，無論其為直接證據或
    間接證據，均須達於通常一般人均不致於有所懷疑，而得確
    信其為真實之程度，始得據為有罪之認定，若其關於被告是
    否犯罪之證明未能達此程度，而有合理性懷疑之存在，致使
    無從形成有罪之確信，根據「罪證有疑，利於被告」之證據
    法則，即不得遽為不利被告之認定，此觀諸最高法院76年台
    上字第4986號判例意旨亦甚明顯。
三、本件公訴人認被告丙○○涉有過失致死犯行，無非係以：
    告訴人即鄭文良之子戊○○之指訴；道路交通事故現場圖
    、道路交通事故調查報告表各1 份、現場蒐證照片8 張；
    相驗筆錄、相驗屍體證明書、驗斷書各1 份等件，資為論罪
    依據。
四、訊據被告固坦承曾於上開時、地與被害人鄭文良發生車禍，
    被害人因而傷重不治等語，惟堅詞否認有何過失致死之犯行
    ，辯稱：當時伊沿高雄縣仁武鄉○○路由南往北方向直行行
    駛，行經該路與水管路交岔口時是綠燈通行，行駛至路口中
    間時，號誌由綠燈變為黃燈，行至北面斑馬線時聽見有碰撞
    聲，就停車下來看，發現有輛機車與伊發生車禍，右側後車
    門有凹損等語。經查：
  (一)被告於本件車禍發生時係駕駛上開自小客車沿高雄縣仁武鄉
    ○○路由南往北方向直行之事實，業據被告於警、偵訊及本
    院審理時迭次供述明確，另證人即到場處理之員警乙○○亦
    於本院審理時到庭證述：當場被告說她是沿鳳仁路由南往北
    行駛，現場有做簡單的談話紀錄表等語（見本院94年9 月26
    日審判筆錄）。至證人甲○○雖於本院審理時到庭證稱：伊
    在上開車禍發生後經過現場，發現自己認識倒地的人（即鄭
    文良），就問被告車禍發生經過，被告說她和被害人都從水
    管路過來，她要右轉去楠梓，被害人要直走云云（見同上審
    判筆錄），然此除為被告所否認，辯稱並未向證人甲○○提
    起伊行車方向等語外，依卷附現場蒐證照片8 張、道路交通
    事故現場圖所示（該現場圖屬被告以外之人於審判外之書面
    陳述，而公訴人及被告就上開書面陳述，於本院調查證據時
    知有刑事訴訟法第159 條第1 項不得為證據之情形，均未於
    言詞辯論終結前聲明異議，視為同意作為證據，本院審酌該
    書面陳述作成之情形尚屬正常，並無何違背法定程序之情形
    ，且與待證事實有關聯性，認適當作為證據，故上開書面陳
    述依刑事訴訟法第159 條之5 之規定，具有證據能力），鳳
    仁路由南往北方向通過水管路後，除有寬約4 公尺之分隔島
    分隔快慢車道、寬約1 公尺之分向島分隔對向車道外，快車
    道共有3 個車道，內側、中間快車道寬度均為3.6 公尺，外
    側快車道寬度為4 公尺，而本件車禍刮地痕起點（即車禍發
    生、上開機車倒地瞬間之位置）係位於鳳仁路由南往北方向
    ，接近北側斑馬線之最內側快車道上，距離鳳仁路（南北向
    ）分向島邊緣（靠近南往北方向車道之一邊）往上開路口所
    延伸出之直線位置僅1 、2 公尺，已極為接近鳳仁路路口中
    心線，即若要沿水管路由東往西方向直行至本件車禍發生地
    點，須跨越鳳仁路南往北方向之慢車道、分隔島、外側及中
    間之快車道，長約16、17公尺之距離，則若被告確係沿水管
    路由東往西方向駛來，至上開路口要右轉鳳仁路，衡情實無
    直行至接近鳳仁路路口中心線處才右轉之動機及必要，況被
    告於發生車禍後停住前開自小客車時，前開自小客車位於鳳
    仁路南往北方向內側快車道上，接近該路分向島處，車頭朝
    正北方，有前開道路交通事故現場圖可憑，由該車停放位置
    、方向觀之，益徵被告所述行進方向較為合理，足認被告與
    證人甲○○上開所述相較之下，以被告所述車禍發生時係沿
    鳳仁路由南往北方向直行行駛等語較為可採。
  (二)本件車禍發生時，被告與被害人既係分別沿鳳仁路由南往北
    方向、沿水管路由東往西方向行駛而進入上開路口，且該路
    口設有行車管制號誌，號誌運作正常，有道路交通事故調查
    報告表1 份在卷可稽（該調查報告表屬被告以外之人於審判
    外之書面陳述，而公訴人及被告就上開書面陳述，於本院調
    查證據時知有刑事訴訟法第159 條第1 項不得為證據之情形
    ，均未於言詞辯論終結前聲明異議，視為同意作為證據，本
    院審酌該書面陳述作成之情形尚屬正常，並無何違背法定程
    序之情形，且與待證事實有關聯性，認適當作為證據，故上
    開書面陳述依刑事訴訟法第159 條之5 之規定，具有證據能
    力），則被告、被害人2 人行進方向至少有一方號誌為紅燈
    ，而被告否認其有闖越紅燈之行為，本院遍查卷內證據資料
    亦無證據足證被告有闖越紅燈之行為，是尚難認定被告有闖
    越紅燈之過失。
  (三)公訴人固主張被告有未注意車前狀況之過失，惟依卷附現場
    蒐證照片所示，被告自小客車右邊2 車門中間車底桿（車門
    下方）位置留有黑色痕跡，證人乙○○亦證稱該痕跡像是橡
    膠摩擦留下來之痕跡，則由上開黑色痕跡之高度、位置、成
    因綜合判斷，足認本件車禍發生時，前開機車前輪曾與被告
    自小客車右邊2 車門中間車底桿部位發生撞擊。又車禍發生
    後，前開機車左前方輪胎上蓋處、自小客車右後車門處分別
    有破損及凹損情形，有上開道路交通事故調查報告表、現場
    蒐證照片附卷可考，並經被告供述在卷（見警卷第4 頁），
    堪認本件車禍發生時，被害人之機車前輪、左前方輪胎上蓋
    處分別與被告自小客車右邊2 車門中間車底桿、右後車門發
    生撞擊無疑。上開自小客車撞擊點既位於右側車身中間偏後
    位置，有該車現場照片1 張在卷足佐，顯見被告自小客車車
    身一半以上駛過車禍發生地點後，被害人之機車始由右方撞
    上，此時被告是否有未注意車前狀況並隨時採取必要安全措
    施，致發生車禍之過失，應視雙方之車速、被告見到被害人
    駛來時雙方之距離、反應時間等因素而定，本件被告於警詢
    時自承時速40公里（該路段速限為60公里，有道路交通事故
    現場圖1 紙附卷足參），看見被害人時距離約4 公尺，不知
    對方車速多少等語（見警卷第3 頁），而卷內亦無被害人之
    筆錄或其他證據可供本院據以認定被害人當時車速為何、即
    將撞上被告自小客車時有無減速或加速，是既無從認定被害
    人於行經上開路口及本件車禍發生時車速為何，實難推論被
    害人何時駛入上開路口、被告應於多少距離前發現被害人駛
    來始可認已善盡注意車前狀況之義務、見到被害人駛來時尚
    有多少反應時間、該反應時間是否足夠被告將上開自小客車
    煞停等節，則根據「罪證有疑，利於被告」之證據法則，既
    無證據證明被告就本件車禍之發生確有未注意車前狀況，並
    隨時採取必要安全措施之過失，即不得遽認被告有上開過失
    。
  (四)被告雖曾供稱：自認對本件車禍有疏失，因為沒有注意到車
    後方云云，惟被告就本件車禍之發生有無過失，屬犯罪構成
    要件之一部，應由本院依法審認，不受被告自認為有無過失
    所影響。而直行行駛中之車輛，除於變換車道、左右移動時
    應注意後方來車，讓直行車先行外，僅需注意車輛前方之狀
    況，並無注意車後方其他人車狀態之義務，是被告所述自認
    有過失云云，容有誤認，並不足採。又告訴人戊○○於本件
    車禍發生時並不在場，到場時車輛已移走，業經其於警詢時
    陳述明確，告訴人既未親眼目睹車禍發生之經過，其所為指
    訴及卷附相驗筆錄、相驗屍體證明書、驗斷書各1 份等件，
    均僅能證明被告於上開時、地曾與被害人發生車禍，被害人
    因而傷重不治之事實，尚難憑以認定被告就本件車禍之發生
    有何過失。
五、綜上所述，被告雖於上開時、地與被害人發生車禍，被害人
    因而人車倒地傷重不治，惟公訴人所提出之證據，尚未達於
    通常一般人均不致於有所懷疑，而得確信被告就此車禍之發
    生應負未注意車前狀況過失責任之程度，且公訴人亦未舉證
    證明被告就本件車禍之發生有其他過失，故本院無從形成被
    告應負過失致死罪責之確信，尚難認定被告有何過失致死之
    行為。依上說明，公訴人所舉之證據不足以證明被告確有過
    失致死犯行，此外，復查無其他積極證據足資認定被告確有
    公訴人所指之上開犯行，既不能證明被告犯罪，揆諸前開法
    條之規定，依法自應為被告無罪之諭知。
據上論斷，應依刑事訴訟法第301 條第1 項前段，判決如主文。
本案經檢察官丁○○到庭執行職務。
中    華    民    國    95    年    1     月    18    日
                  交通法庭    審判長法  官  李嘉興
                                    法  官  陳君杰
                                    法  官  楊筑婷
以上正本證明與原本無異。
如不服本判決，應於收受送達後10日內向本院提出上訴書狀。
中    華    民    國    95    年    1     月    19    日
                                    書記官  林雯琪


司法院資訊處製作；財團法人民間司法改革基金會備份。
